【裁判字號】    97,簡上,142
【裁判日期】    970827
【裁判案由】    返還價金等
【裁判全文】
臺灣臺中地方法院民事判決    97年度簡上字第142號
上  訴  人  甲○○
上  訴  人  丙○○
共      同
訴訟代理人  乙○○
被上訴人    彭宥筑（即彭秀月）
            丁○○
上列當事人間請求返還價金等事件，上訴人對於中華民國97年4
月24日本院臺中簡易庭97年度中簡字第615號第一審判決提起上
訴，本院於97年8月20日辯論終結，判決如下：
    主    文
原判決關於駁回上訴人後開第二項之訴及訴訟費用之裁判廢棄。
被上訴人應給付上訴人新臺幣陸萬陸仟陸佰陸拾柒元，及自民國
96年12月11日起至清償日止，按年息百分之五計算之利息。
上訴人其餘上訴及擴張之訴駁回。
第一審訴訟費用新臺幣貳仟壹佰元、第二審訴訟費用新臺幣仟
壹佰伍拾元，由上訴人負擔新臺幣仟伍佰拾捌元，餘由被上訴
人負擔。
    事實及理由
一、本件上訴人主張：伊及第一審共同原告乙○○於民國94年12
    月8日與被上訴人簽訂不動產買賣契約書，以新臺幣（下同
    ）10萬元之價格，向被上訴人買受坐落臺中縣霧峰鄉○○段
    南勢小段105之38地號土地如契約書後附地籍圖斜線部分，
    於同日交付全部價金。被上訴人嗣未依約履行將系爭土地辦
    理所有權移轉登記予伊，依系爭契約第11條約定及民法第
    249條第3款規定，應加倍返還已收取之款項。系爭土地雖不
    能分割，惟系爭契約以不能之給付為契約之標的，依民法第
    246條第1項前段規定，應屬無效，被上訴人應返還所收取之
    價金。求為命被上訴人給付伊20萬元及自起訴狀繕本送達之
    翌日起至清償日止，按年息百分之五計付利息之判決（上訴
    人及乙○○在原審請求被上訴人給付渠三人20萬元本息，經
    原審判決敗訴後，乙○○未聲明不服，上訴人於本院擴張其
    應受判決事項之聲明，並追加為訴訟標的之法律關係，請求
    被上訴人回復原狀，給付渠二人20萬元本息）。
二、被上訴人則以：系爭土地為被上訴人彭宥筑所有，出賣予上
    訴人，被上訴人簡藤佐僅係彭宥筑之代理人，並非出賣人。
    系爭土地原遭上訴人無權占用，於系爭契約訂立後，已交付
    予上訴人，因系爭土地係農地，面積過小，依法不能分割辦
    理所有權移轉登記予上訴人，伊於地藉圖重測時，已按上訴
    人之主張指界，將系爭土地畫入其所有土地，上訴人解除契
    約，於法不合，不得請求伊返還價金等語，資為抗辯。
三、上訴人就其主張之事實，已據提出不動產買賣契約書為據，
    該契約書之立契約書人欄載明承買人為上訴人及乙○○，出
    賣人為被上訴人二人，由被上訴人簡藤佐簽名，其並未表明
    係代理被上訴人彭宥筑出賣系爭土地，則上訴人主張被上訴
    人二人均為出賣人，堪信屬實。按每宗耕地分割後每人所有
    面積未達0.25公頃者，不得分割，農業發展條例第16條第1
    項前段定有明文。系爭土地地目為田，其使用分區及類別為
    特定農業區農牧用地，有土地登記簿謄本可稽，自屬耕地。
    系爭買賣標的之土地面積未達0.25公頃，依上開規定不得分
    割，被上訴人委託代書顏麗華向地政機關申請辦理分割登記
    經駁回，業據證人顏麗華證述無訛。從而，系爭土地買賣，
    即係以不能之給付為契約之標的，依民法第246條第1項前段
    規定，應屬無效。系爭契約第11條雖約定：「乙（即被上訴
    人）不履行本契約時聽由甲方（即上訴人及乙○○）解除契
    約乙方應即加倍返還其所受領之定金及價金作為違約賠償金
    不得異議。」等語，惟系爭契約既屬無效，買賣雙方均不負
    履行義務，上訴人自無從依上開約定為請求，亦不得依民法
    第249條第3款規定，請求被上訴人加倍返還其所受之定金，
    上訴人此項主張，尚非可取；但被上訴人依民法第113條規
    定，仍應負回復原狀之責任，即應返還所受領之價金10萬元
    予上訴人及乙○○。上訴人得請求部分為10萬元之三分之二
    即6萬6千6百6拾7元（角以下四捨五入），上訴人請求被上
    訴人如數給付，及自起訴狀繕本送達之翌日即96年12月11
    日起至清償日止，按年息百分之五計付法定遲延利息，洵屬
    正當應予准許。原審就此部分為上訴人敗訴之判決，尚有未
    合。上訴論旨，指摘原判決此部分為不當，求予廢棄，非無
    理由。至上訴人逾上開部分之請求，難認有據，不應准許。
    原審為其敗訴之判決，並無不合。上訴論旨，指摘原判決此
    部分為不當，求予廢棄，非有理由；其擴張之訴，亦無理由
    ，應予駁回。
四、據上論結，本件上訴人之上訴為一部有理由，一部無理由，
    其擴張之訴為無理由。依民事訴訟法第436條之1第3項、第
    449條第1項、第450條、第78條、第79條，判決如主文。
中    華    民    國    97    年    8    月     27    日
                  民事第六庭    審判長法  官  李彥文
                                      法  官  林宗成
                                      法  官  呂麗玉
上正本證明與原本無異。
不得上訴。
中    華    民    國    97    年    9     月    2     日
                                      書記官  李秋瓊


司法院資訊處製作；財團法人民間司法改革基金會備份。
